【裁判字號】    98,家訴,63
【裁判日期】    990526
【裁判案由】    確認繼承權不存在
【裁判全文】
臺灣臺南地方法院民事判決              98年度家訴字第63號
原      告  行政院國軍退除役官兵輔導委員會臺南市榮民服務
            處
法定代理人  甲○○
訴訟代理人  王思斌
            吳銘
被      告  丁○
訴訟代理人  乙○○
            丙○○
上列當事人間確認繼承權不存在事件，經本院於民國99年5月12
日言詞辯論終結，判決如下：
    主      文
確認被告對於被繼承人陳積源之繼承權不存在。
訴訟費用由被告負擔。
    事實及理由
一、原告起訴主張：
  （一）被繼承人陳積源（民國○○年○月○日生，最後住所為臺南
        市○○區○○路96巷36號），係大陸來臺退伍國軍，屬
        原告服務處轄管之榮民，於89年5月10日死亡，其戶籍
        記載配偶為周氏，係大陸人民，未隨被繼承人來臺，且
        於1994年4月22日先被繼承人死亡，此有被告提出經海
        基會認證之（2001）年安證字第039號親屬關係公證書
        及（2001年）安證字第041號死亡公證書為證，是依規
        定，原告為其遺產管理人。
  （二）被告於92年5月5日委託代理人乙○○具狀向鈞院為繼承
        之意思表示，其後並由其代理人提出（2004年）安證字
        第43號收養公證書等，向原告申請繼承被繼承人陳積源
        之遺產，然該公證書既未經海基會認證，更未依收養者
        設籍地區之規定完成登記，顯無收養之效力，臺灣地區
        與大陸地區人民關係條例第56條第2項訂有明文，被告
        已非法定繼承人無疑，被告仍委託代理人具狀向鈞院為
        繼承之意思表示，而使法律關係存否在兩造間不明確，
        並因其不明確致原告之權利有不安之危險，是原告有即
        受確認判決之法律上利益。
  （三）爰聲明：確認被告對於被繼承人陳積源之遺產繼承權不
        存在。
二、被告則以：
  （一）緣被繼承人陳積源，經被告之法定代理人即生父陳積成
        （係陳積源之胞弟）、生母呂嬌蓮同意，於76年9月20
        日收養被告為養子（見中華人民共和國湖南省安仁縣公
        證處2004年5月31日（2004）安證字第43號收養公證書
        、財團法人海峽交流基金會93年7月13日（93）南核字
        第054214號證明）。是依上開情事，除有收養之事實，
        且已完全符合民法收養之規定，因此鈞院少年暨家事庭
        通知主旨：「台端（即繼承人丁○）因被繼承人陳積源
        …於民國八十九年五月十日死亡，而於九十二年五月五
        日具狀向本院聲明表示繼承，核與臺灣地區與大陸地區
        人民關係條例第六十六條及其施行細則第四十三條之規
        定並無不合，准予備查」，即同意備查繼承人丁○對於
        被繼承人陳積源遺產之繼承，故臺南市中西區公所93年
        9月16日南中西人字第0930015802號函主旨：「台端受
        託辦理原本市西區區公所已故里幹事陳積源大陸遺族申
        請一次撫慰金案，本所同意核發一次撫慰金餘額計新臺
        幣壹拾陸萬壹仟肆佰陸拾元整，請通知申請人丁○檢具
        經許可進入臺灣地區之證明文件、身分證明文件、切結
        書及領據等來臺領受，請查照」，即除司法機關同意備
        查繼承人（即被告）對於被繼承人陳積源遺產之繼承外
        ，行政機關更函被告領受被繼承人之遺產（即撫慰金）
        ，故原告起訴確認被告對於被繼承人陳積源之遺產繼承
        權不存在，實無理由。
  （二）又原告稱中華人民共和國湖南省安仁縣公證處（2004）
        安證字第43號之收養公證書未經海基會認證，實屬荒謬
        ，蓋觀日期93年7月13日（93）南核字第054214號財團
        法人海峽交流基金會之證明，早經認證，便可自明。故
        原告之認事用法，顯有未洽，而依上開收養公證書，即
        謂「…茲證明收養人陳積源與被收養人丁○的生父母陳
        積成、呂嬌蓮于一九八七年九月二十日商定，同時徵得
        被收養人同意，收養丁○為養子。自該日起，收養人與
        被收養人已形成事實收養關係。陳積源是丁○的養父，
        丁○是陳積源的養子」，且被繼承人陳積源於生前不僅
        多次返鄉探親，互享天倫之樂，並與被告常有書信往來
        噓寒問暖，又其亡故時，被告更將其骨灰埋葬於湖南省
        安仁縣，一再可證明被繼承人陳積源與被告間養父子關
        係存在，故被告對於被繼承人陳積源之遺產繼承權當然
        存在。
  （三）爰聲明：原告之訴駁回。
三、得心證之理由：
  （一）按確認法律關係之訴，非原告有即受確認判決之法律上
        利益者，不得提起之，民事訴訟法第247條第1項前段定
        有明文。又所謂即受確認判決之法律上利益，係指因法
        律關係之存否不明確，致原告在私法上之地位有受侵害
        之危險，而此項危險得以對於被告之確認判決除去之者
        而言，故確認法律關係成立或不成立之訴，苟具備前開
        要件，即得謂有即受確認判決之法律上利益，最高法院
        42年度臺上字第1031號判例意旨可資參照。查，本件原
        告主張被繼承人陳積源係原告轄管之榮民，於89年5月1
        0日死亡，而其配偶為大陸地區人民，已於83年4月22日
        死亡，原告為被繼承人陳積源之法定遺產管理人一節，
        為被告所不爭執，並有原告所提除戶謄本、財團法人海
        峽交流基金會證明、親屬關係公證書（以上均為影本）
        在卷可稽，而被告（大陸地區人民）以其為被繼承人之
        養子，向原告申請繼承被繼承人陳積源之遺產，既經原
        告以被告未依收養者設籍地區之規定經法院認可及完成
        登記，主張被告非被繼承人陳積源之繼承人，則兩造間
        就被告與被繼承人陳積源間之繼承關係是否存在已有不
        明確之狀態，且此不安狀態得以確認判決除去，是原告
        起訴請求確認被告與陳積源間之繼承關係不存在，有即
        受確認判決之法律上利益，合先敘明。
  （二）按收養之成立及終止，依各該收養者被收養者設籍地區
        之規定，臺灣地區與大陸地區人民關係條例第56條第1
        項定有明文。又收養子女，應以書面為之。收養子女應
        聲請法院認可。有配偶者收養子女時，應與其配偶共同
        為之。但夫妻之一方，收養他方之子女者，不在此限。
        96年5月23日修正前民法第1079條第1項、第4項、第107
        4條亦有明文。次按兩岸關係條例第63條第1項雖規定該
        條例施行前，臺灣地區人民與大陸地區人民間，在大陸
        地區成立之民事法律關係及因此取得之權利、負擔之義
        務，以不違背臺灣地區公共秩序或善良風俗者為限，承
        認其效力，然法院為認可收養之裁定，係以國家司法機
        關之公權力，介入當事人之私法行為，以保護被收養人
        及其本生父母或其他利害關係人之利益，維護人倫秩序
        ，增進社會福祉，故於法院就當事人之收養契約裁定認
        可前，難認該收養契約已成立生效；抗告人指其於78年
        4月6日經收養人收養，即令屬實，因收養人為臺灣地區
        人民，無論其收養行為於何處所為，該收養契約均應依
        當時施行之民法第1094條第4項之規定，經法院裁定認
        可，臺灣高等法院86年度家抗字第37號裁判可資參照。
        又臺灣地區人民於臺灣地區與大陸地區人民關係條例施
        行前，在大陸地區收養大陸地區人民，其收養關係之成
        立，依我民法第1079條第1項與大陸收養法及有關規定
        ，應訂立書面並辦理收養公證，然後收養者再向臺灣管
        轄法院聲請認可（民法第1079 條第4項）（參民事法律
        問題研究彙編第9輯11-15頁研討結果）。
     1、經查，被告辯稱被繼承人陳積源於76年9月20日，與被
        告之本生父母陳積成、呂嬌蓮商定，並徵得被告之同意
        ，收養被告為養子，自該日起，被繼承人與被告已形成
        事實收養關係，且被繼承人陳積源死亡後，被告已於法
        定期間內向本院為繼承之表示，並經本院92年度聲繼字
        第20號准予備查在案等情，固據其提出收養公證書、財
        團法人海峽交流基金會證明、本院少年暨家事庭通知（
        以上均為影本）為證，並經本院依職權調閱本院92年度
        聲繼字第20號繼承遺產案卷查核屬實；惟原告主張被告
        與被繼承人陳積源間之收養僅為口頭約定，未依收養者
        即臺灣地區之法律經法院認可一節，被告既無法提出經
        法院裁定認可之證明，其所提書證及所舉證人侯一爵之
        證詞，亦與本件收養是否經法院裁定認可無涉，則揆諸
        首揭說明，被繼承人陳積源於76年9月20日收養被告即
        令屬實，惟其未與其配偶共同收養被告，亦未依當時施
        行之民法第1094條向法院聲請裁定認可，自難謂被繼承
        人陳積源收養被告之行為已成立生效。
     2、從而，原告請求確認被告對被繼承人陳積源之繼承權不
        存在，為有理由，應予准許。
四、訴訟費用負擔之依據：民事訴訟法第78條。
中    華    民    國    99    年    5    月    26    日
                  家事法庭法  官  林育幟
以上為正本係照原本作成
如對本判決上訴，須於收受判決正本後20日內提出上訴狀。
中    華    民    國    99    年    5    月    26    日
                          書記官  陳世明

司法院資訊處製作；財團法人民間司法改革基金會備份。
